【裁判字號】    89,訴,1635
【裁判日期】    900320
【裁判案由】    新型專利異議
【裁判全文】
臺北高等行政法院判決                            八十九年度訴字第一六三五號
                              .
    原      告  欣訊有限公司
    代  表  人  甲○○
    訴訟代理人  戊○○
    被      告  經濟部智慧財產局
    代  表  人  陳明邦（局長）
    訴訟代理人  丙○○
    參  加  人  鴻海精密工業股份有限公司
    代  表  人  乙○○
    訴訟代理人  丁○○
右當事人間因新型專利異議事件，原告不服經濟部中華民國八十九年八月九日經（八
九）訴字第八九○八八一六六號訴願決定，提起行政訴訟。本院判決如左：
    主  文
原告之訴駁回。
訴訟費用由原告負擔。
    事  實
一、事實概要：
    緣原告前於八十六年六月十六日以「電腦ＣＰＵ之ＺＩＦ腳座端子構造」向被告
    機關申請新型專利，經該局編為第00000000號審查，准予專利。公告期
    間，參加人鴻海精密工業股份有限公司以其不符專利法第九十八條第一項第一、
    二款及第二項之規定，對之提起異議，案經被告機關審查，於八十七年十月二十
    八日以（八七）台專（判）○四○二四字第一三六七六五號專利異議審定書為「
    異議不成立」之處分。參加人不服，提起訴願，經經濟部於八十八年四月二十日
    以經（八八）訴字第八八六三一七三二號訴願決定書撤銷原處分，被告機關爰於
    八十九年五月三日以（八九）智專三（二）○四○二四字第○八九八九○○○七
    五八號專利異議審定書為「異議成立」之處分。原告不服，提起訴願，經遭駁回
    ，遂向本院提起行政訴訟。
二、兩造聲明：
    (一)原告聲明求為判決：
      原告未於言詞辯論期日到庭，其起訴狀及準備程序期日聲明訴願決定及原處分
      均撤銷。
    (二)被告聲明求為判決：
      原告之訴駁回，訴訟費用由原告負擔。
    (三)參加人未於言詞辯論期日到庭，其於準備期日聲明請求駁回原告之訴。
三、兩造之爭點：
    系爭專利案與參加人所提引證一、二專利案比較，是否為申請前既有之技術或知
    識，而為熟習該項技術者所能輕易完成且未能增進功效者。
    (一)原告主張之理由：
    １、按「稱新型者，謂對物品之形狀、構造或裝置之創作或改良。」為專利法第
        九十七條之規定，而「申請前已見於刊物或已公開使用者。」「有相同之發
        明或新型申請在先並經核准專利者。」及「新型係運用申請前既有之技術或
        知識，而為熟習該項技術者所能輕易完成且未能增進功效時，雖無前項所列
        情事，仍不得依本法申請取得新型專利。」則為同法第九十八條第一項第一
        、二款及第二項之規定；尋繹上揭法意，係指申請專利之新型必須具備申請
        前未曾公開之新穎性，以及較既有物品更有實用功效之進步性。而判斷新型
        有無新穎性時，自應以新型之組成空間型態比對是否相同為準，若比對為不
        相同即具有新穎性；論斷新型是否具有進步性時，則以創作或改良之新型是
        否為熟習該項技術者所易於完成且能否增進其實用功效為依據，若創設之新
        型非為熟習該項技術者所能輕易完成，並可增進其實用功效時，即具有進步
        性，並符合新型專利之要件；申請專利之新型具有「新穎性」及「進步性」
        時，則可依法申請取得新型之專利。
    ２、本件訴願決定書所為訴願駁回理由略謂：「系爭案之插接端子在外觀上雖與
        引證一圖一所示之習知端子有所不同，然經比較系爭案與引證一兩者端子之
        各項主要功能特徵，系爭案之後擋板、兩側板、彈性片及夾持片與引證一圖
        一之上伸部、連接部、偏折部及夾持部在功能結構上均實質相同，且系爭案
        所示之三點接觸及滑入時之段落感，利用引證一圖一之結構即可達成，又系
        爭案之『）（』形夾持片為一般熟習連接器技術之人士均可思及並予以完成
        ，且不具功效上之增進，難謂具有進步性」云云，與事實完全不符，顯然未
        能查明本案與引證一的不同，訴願駁回之決定實有誤失。
    ３、查異議理由所引新型第00000000號「一種零插入力ＩＣ接腳插座用
        端子」專利案（以下稱引證一），其第一圖所示之端子不論外形、構造、及
        與ＣＰＵ端子之結合狀態等，均與本案之端子有下列不同：
      造型部分：系爭案端子（三○）的夾持片（三三六）與彈性片（三三五）正
        面所形成的是「    」狀，而引證一端子的偏折部（十五）與夾持部（十六
        ）正面則是形成了「    」狀；兩端子在造型上的極大差異，也使端子與連
        接件間在接觸時的型式不同，接觸時的型態與效果也完全不一樣，則兩端子
        不僅是在形狀上的差異，在端子構造與ＣＰＵ端子的續接狀態也不同。
      結構部分：(1)系爭案之插接端子（三○）在上端之接觸部（三○三）內設有
        凸粒（三三二），下端之插入端（三○一）則設有長條形之凸肋（三○二）
        ，以當ＣＰＵ端子（四○）插入插接端子（三○）中時，會使ＣＰＵ端子（
        四○）受插接端子（三○）兩側板（三三四）的彎曲狀阻擋，形成極明顯的
        段落感；且在ＣＰＵ端子（四○）卡入插接端子（三○）後，並藉由兩側板
        （三四）「）（」形狀的限位、頂持，使ＣＰＵ端子（四○）與插接端子（
        三○）的後擋板（三三三）及兩側擋板（三三四）間，形成相當緊密的三點
        接觸，也較不易鬆脫。(2)引證一之端子並無凸粒或凸條之設計，端子內面都
        只是單純的平面狀，在ＣＰＵ端子插入其端子內時，ＣＰＵ端子雖與端子之
        上伸部（十二）及兩側偏折部（十五）接觸，但該上伸部（十二）及兩側偏
        折部（十五）均呈直板狀，無法抵頂住ＣＰＵ端子，即形成ＣＰＵ端子在上
        伸部（十二）及兩側偏折部（十五）之間鬆動、滑移，並不能卡固定位，也
        會造成接觸不良的情形。(3)本案之插接端子（三○）藉由插入端（三○一）
        側面之凸肋（三○二）設計，以當插入端（三○一）插入下座體（二十）容
        置部（二一二）中之固定孔（二一三）時，凸肋（三○二）能牢固卡持於固
        定孔（二一三）內，形成良好接觸狀態。(4)引證一之端子插腳部（十三），
        並無凸肋的設計，也無法達到牢固卡持的效果。
        綜上所述，系爭案因在端子中設有凸粒及凸肋之設計，能使端子不論與ＣＰ
        Ｕ端子接觸或插入固定孔時，均可達到穩固定位之功效；而引證一之端子則
        與一般端子相同，並無凸粒與凸肋之設計，所以在與ＣＰＵ端子接觸時，容
        易鬆動、接觸不良，且端子插入固定孔時，也會在固定孔中滑動、位移，接
        觸效果並不甚佳；系爭案較引證一具有進步性，顯已符合新型專利之要件。
    ４、又系爭案之插接端子（三○）在夾持片（三三六）上的設計，係將夾持片（
        三三六）設成如「）（」之形狀，以讓ＣＰＵ端子（四○）在插入插接端子
        （三○）時，令兩夾持片（三三六）向外張開，並且在ＣＰＵ端子（四○）
        經過兩夾持片（三三六）間距較窄處後，藉彈性片（三三五）之彈性，使後
        側具有漸開弧度之夾持片（三三六）產生向內之彈性作用力，使ＣＰＵ端子
        （四○）快速緊抵於後擋板（三三三）之凸粒（三三二），形成段落感，並
        使ＣＰＵ端子（四○）與插接端子（三○）間，形成後擋板（三三三）及兩
        側板（三三四）的三點接觸，不但不易彈性疲乏，也因ＣＰＵ端子（四○）
        與插接端子（三○）之後擋板（三三三）、兩側板（三三四）間形成的三點
        接觸，能保持絕對的緊密接觸效果，不會有接觸不良的情形產生。而引證一
        之端子，其偏折部只在上端一小部份設置夾持部，因此ＣＰＵ端子與端子間
        之插接、接觸效果極差，且ＣＰＵ端子在插入端子後，與端子只在兩邊形成
        活動接觸，也未予固定，所以ＣＰＵ端子容易由端子中鬆動、脫落，產生接
        觸不良的情形，影響端子接觸的穩固性。由此可知，系爭案插接端子與ＣＰ
        Ｕ端子間具有段落感的三點接觸，在引證一之端子上並無揭露，其功效更是
        引證一所不及，而訴願決定所謂：「且系爭案所示之三點接觸及滑入時之段
        落感，利用引證一圖一之結構即可達成，又系爭案之『）（』形夾持片為一
        般熟習連接器技術之人士均可思及並予以完成，且不具功效上之增進，難謂
        具有進步性。」之說詞顯然係草率所為，並未將系爭案與引證一三點接觸之
        結構型態去做完整的分析比對，並發現系爭案之端子與ＣＰＵ端子間的三點
        接觸為引證一所不及，系爭案並非熟習該項技術者所能輕易完成，更無違反
        前揭專利法之規定。
    ５、系爭案之插接端子不僅在形狀上與引證一之端子完全不同，在結構型態上也
        有差異、續接方式也不一樣，且本案之插接端子與ＣＰＵ端子間具段落感的
        三點接觸更是引證一所不及，也絕非熟習該項技術者所能輕易完成，系爭案
        並無違反前揭專利法之規定，業已符合新型專利之申請要件無疑；參加人以
        引證一在對本案異議時，被告機關先以「異議不成立之審定」判別本案與引
        證一不同，然參加人提起訴願卻令訴願機關撤銷原處分，而由被告機關重為
        異議成立之審定，然而由上述各項之分析、比對，實已證明本案插接端子與
        引證一端子多有不同，在形狀上，系爭案插接端子的夾持部由頂面觀之係呈
        「）（」狀，且係由兩彎斜狀彈性片「    」往上延伸（由端子正面觀之）
        ；而引證一端子之偏折部正面觀之係呈「    」形直板狀，在偏折部上端則
        設有「    」之夾持部（由頂面觀之），兩者顯然是全然不同的結構。且本
        案插接端子與ＣＰＵ端子具段落感的三點接觸特性，在引證一中並未揭露，
        更不是熟習該項技術者所能輕易完成，本案確無違反前揭專利法的規定。
    ６、綜上所述，系爭案插接端子的結構、形狀、插接狀態、效果等，均不同於引
        證一，且系爭案端子的特性更優於引證一之端子，而系爭案插接端子在與Ｃ
        ＰＵ端子續接具段落感的三點接觸也是引證一不能達成，系爭案實已符合新
        型專利之申請要件無疑，而訴願決定所為本案訴願駁回之理由，顯然對系爭
        案有所誤解，本案原告已於前述一一澄清、釋明，證明系爭案並無違反前揭
        專利法第九十八條第一項第一、二款及第二項之規定，為此，懇請鈞院明鑑
        ，請判決如原告訴之聲明云云。
    (二)被告主張之理由：
    １、原告起訴理由主要謂系爭案將夾持片設成如「）（」形狀，可令ＣＰＵ端子
        緊抵於後擋板之凸粒，使ＣＰＵ端子與插接端子間形成後擋板及兩側板的三
        點接觸，且在端子中設有凸粒及凸肋之設計，能使端子不論與ＣＰＵ端子接
        觸、或插入固定孔時，均可達到穩固定位等，顯然與引證一全然不同，系爭
        案並無違反專利法第九十八條第一項第一、二款及第二項之規定云云。
    ２、惟查系爭案之後擋板凸粒（三三二）及側面凸肋（三○二），並非屬端子（
        三○）之主要結構特徵，且無該項結構特徵亦不影響端子之主要功能。再者
        ，系爭案與引證一兩者端子之各項主要功能特徵相同，如系爭案之後擋板（
        （三三三）、兩側板（三三四）、彈性片（三三五）及夾持片（三三六）與
        引證一圖一之上伸部（十二）、連接部（十四）、偏折部（十五）及夾持部
        十六）在功能結構均實質相同，且系爭案所示之三點接觸及滑入時之段落感
        ，利用引證一圖一之結構即可達成；又系爭案之「）（」形夾持片（三三六
        ）為一般熟習連接器技術之人士均可思及並輕易完成，且不具功效上之增進
        ，故系爭案不具進步性。
      綜上所述，原處分並無違法，請駁回原告之訴等語。
    (三)參加人主張之理由：與被告同。
    理  由
一、本件原告及參加人經合法通知未於言詞辯論期日到場，爰依被告之聲請，以一造
    辯論判決，且此一經本院依行政訴訟法第四十二條規定，裁定命參加人參加而未
    參加者，本院判決對該參加人亦有效力，合先敘明。
二、按凡對物品之形狀、構造或裝置之創作或改良，而可供產業上利用者，得依法申
    請取得新型專利，固為專利法第九十七條暨第九十八條第一項所明定。惟其新型
    如「係運用申請前既有之技術或知識，而為熟習該項技術者所能輕易完成且未能
    增進功效時」，仍不得依法申請取得新型專利，同法第九十八條第二項亦定有明
    文。
三、本件系爭第00000000號「電腦ＣＰＵ之ＺＩＦ腳座端子構造」新型專利
    案，其特徵在於：定位孔具有一較窄的嵌插部及一較寬之容置部，使其俯視形狀
    呈「  」形；該插接端子頂部向上延伸形成俯視形狀呈「ㄇ」形之接觸部，該接
    觸部後側為後擋板，接觸部之兩側板則由底部向上朝內拗折延伸形成下寬上窄的
    形狀，使兩側板底部為彈性片，頂端則為夾持片，且夾持片分別向內彎曲，俯視
    形狀呈「）（」形；ＣＰＵ端子可與插接端子形成後擋板及兩側板的三點接觸。
    參加人所提之第00000000號「一種零插入力ＩＣ接腳插座用端子（三）
    」即引證一新型專利案，為八十三年八月十九日申請，八十四年一月十一日審定
    公告；所提第00000000號「晶片元件連接器」即引證二新型專利案，為
    八十三年六月十五日申請，八十六年一月二十一日審定公告。被告機關以引證二
    固難以證明系爭案不具新穎性及進步性，惟系爭案與引證一相較，系爭案不具功
    效上之增進，難謂具有進步性，違反專利法第九十八條第二項之規定，乃為本件
    異議成立，應不予專利之處分。原告不服訴稱，引證一第一圖所示之端子，與系
    爭案之端子比對，兩者係完全不同之端子結構，在使用功能上也完全不同，而系
    爭案結構凸粒與凸肋所達到之功效，係引證一所無，引證一根本不能證明系爭案
    不具進步性；又系爭案之彈性片、夾持片設計，使ＣＰＵ端子與插接端子間形成
    三點接觸，且相當穩固，此係引證一所無法達到，亦非熟習該項技術者能輕易思
    及完成云云。
四、經查系爭案之插接端子在外觀上雖與引證一圖一所示之習知端子有所不同，然經
    比較系爭案與引證一兩者端子之各項主要功能特徵，系爭案之後擋板、兩側板、
    彈性片及夾持片與引證一圖一之上伸部、連接部、偏折部及夾持部在功能結構上
    均實質相同，且系爭案所示之三點接觸及滑入時之段落感，利用引證一圖一之結
    構即可達成，又系爭案之「）（」形夾持片為一般熟習連接器技術之人士均可思
    及並予完成，且不具功效上之增進，難謂具有進步性，系爭案實不符新型專利之
    要件。且本件經訴願決定機關經濟部送請財團法人工業技術研究院機械工程研究
    所審查，據復略稱：系爭案之後擋板凸粒（三三二）及側面凸肋（三○二），並
    非屬端子（三○）之主要結構特徵，且系爭案之插接端子（三○）在外觀上雖與
    引證一所示習知端子有所不同，然經比較系爭案與引證案兩者端子之各項主要功
    能特徵，系爭案之後檔板（三三三）、兩側檔板（三三四）、彈性片（三三五）
    及夾持片（三三六）與引證一圖一之上伸部（十二）、連接部（十四）、偏折部
    （十五）及夾持部（十六）在功能結構上均實質相同，且系爭案所示之三點接觸
    及滑入時段落感，利用引證一之結構即可達成，且系爭案之之「）（」形夾持片
    （三三六）為一般熟悉連接器技術之人士均可思及並予完成，並不具功效上之增
    進，系爭案不具進步性，不符合新型專利之要件等語。此有該所八十八年三月十
    九日（八八）工研機審字第○三一二號函及其附件新型專利異議案審查意見書附
    在訴願卷內可稽，足證原處分，洵無違誤，訴願決定予以維持，亦稱妥適，原告
    聲請撤銷，為無理由，應予駁回。
據上論結，本件原告之訴為無理由，爰依行政訴訟法第九十八條第三項前段、第二百
十八條、民事訴訟法第三百八十五條，判決如主文。
中    華    民    國     九十        年      五       月      九        日
                             臺 北 高 等 行 政 法 院  第 一 庭
                                         審 判 長 法  官  鄭忠仁
                                                  法  官  楊莉莉
                                                  法  官  林金本
右為正本係照原本作成。
如不服本判決，應於送達後二十日內，向本院提出上訴狀並表明上訴理由，如於本判
決宣示後送達前提起上訴者，應於判決送達後二十日內補提上訴理由書（須按他造人
數附繕本）。
中    華    民    國     九十        年      五       月      九        日
                                                  書記官  簡信滇


司法院資訊處製作；財團法人民間司法改革基金會備份。
